【裁判字號】    97,上,140
【裁判日期】    970923
【裁判案由】    返還借款
【裁判全文】
臺灣高等法院臺南分院民事判決   97年度上字第140號
上  訴  人  庚○○○
            丙 ○ ○
            丁 ○ ○
            戊 ○ ○
            己 ○ ○
            辛 ○ ○
            乙 ○ ○
上列七人共同
訴訟代理人  林 聯 輝  律師
複 代 理人  徐 朝 琴  律師
被 上 訴人  甲 ○ ○  住台南市○○街11之5號5樓
訴訟代理人  蘇 若 龍  律師
上列當事人間請求返還借款事件，上訴人對於民國97年5月28日
臺灣臺南地方法院第一審判決（96年度訴字第71號）提起上訴，
本院於97年9月9日言詞辯論終結，判決如下：
    主  文
上訴駁回。
第二審訴訟費用由上訴人連帶負擔。
    事  實  及  理  由
壹、被上訴人主張：
一、起訴時主張：
  (一)第三人即上訴人之先父陳順福於民國（下同）86年至90年間
    陸續向第三人即被上訴人甲○○之母陳煖英借貸，尚有新台
    幣（下同）230萬元未還，另外，90年11月間上訴人丁○○
    向被上訴人甲○○借70萬元周轉，表明俟其向銀行貸款核撥
    後，將一次清償對訴外人陳煖英、被上訴人甲○○之所有欠
    款共300萬元，並未經其弟乙○○之同意，盜蓋乙○○之印
    章及偽造陳順褔之支票3張（支票號碼AF0000000、AF000000
    0、AA0000000，金額均為100萬元、發票人均為乙○○）為
    其擔保，致被上訴人甲○○陷於錯誤而開立支票借款70萬元
    （支票號碼C0000000號，票面金額70萬元）予上訴人丁○○
    。詎上開丁○○所交付之支票均遭退票，目前由原審95年度
    訴字第1530號刑事偽造有價證券案件審理中，然上訴人庚○
    ○○、丙○○、丁○○、乙○○、戊○○、己○○、辛○○
    （以下簡稱上訴人等）等迄均不願清償對於訴外人陳煖英所
    欠230萬元債務，上訴人丁○○亦不願清償對於被上訴人王
    敏息所欠70萬元債務，被上訴人因而提訴請求返還借款。
  (二)訴外人陳煖英已於96年1月10日死亡，而被上訴人甲○○為
    其唯一法定繼承人，是以訴外人陳煖英對上訴人等之230萬
    元之債權，應由被上訴人甲○○繼承。觀諸本件上訴人丁○
    ○涉嫌偽造有價證券案件刑事部分之偵查過程，上訴人之供
    述及證人陳謝秋香之證詞，被上訴人援引用之。查95年度偵
    字第2062號的刑事偵查過程中，上訴人庚○○○關於該230
    萬元借款證稱: 「（問: 陳順福在死亡時是否還欠告訴人陳
    煖英錢?）本金三百萬，不包括利息，全都還沒有還清楚，
    我有跟他說現在沒有錢可以還。」（見原審檢察署95年度交
    查字第177號偵查卷宗95年3月23日偵訊筆錄）；上訴人乙○
    ○亦證稱：「（問：是否知道陳順福生前有欠告訴人三百萬
    元之事？）我只有聽說我們有欠他錢。」（見同上筆錄），
    可堪認陳順福確有欠被上訴人之母陳煖英金錢。況且，丁○
    ○自91年至93年間均有委託庚○○○、陳謝秋香陸續交付利
    息予被上訴人，而陳謝秋香均是將利息裝在信封袋內並於信
    封袋上註明付利息月份、金額或所欠利息月份，陳謝秋香並
    於偵查中證稱: 「（問：為何會有你向告訴人借款的字跡存
    在？）是我繳利息的時候寫的。」（見同上卷95年4月27日
    偵訊筆錄），足認陳順福確實尚欠被上訴人之母陳煖英債務
    ，陳順福之繼承人即上訴人庚○○○、乙○○等人，也都願
    意承認繼承陳順福所欠債務。至於所欠債務金額，在陳順福
    死亡之前，陳順福即已還到剩下230萬元，而非300萬元。另
    就上訴人丁○○積欠被上訴人甲○○70萬元部分，因丁○○
    已將被上訴人交付之上開支票予以簽名提示，足認兩造借貸
    契約已因金錢之交付而有效成立。再由被上訴人提出上訴人
    陳順福、丁○○委託陳謝秋香繳納利息，信封袋上分別載有
    「230萬$34500」「70萬$10500」「$45000」字樣，堪認上
    訴人丁○○自承分別積欠230萬元、70萬元債務情事。
  (三)按繼承人對於被繼承人之債務，負連帶責任，民法第1153條
    第1項定有明文。訴外人陳順福於90年8月11日死亡，上訴人
    等為其法定繼承人，就其積欠被上訴人之230萬元債務應負
    連帶清償責任。又上訴人丁○○向被上訴人借款70萬元，業
    經被上訴人甲○○交付支票兌現，迭經被上訴人甲○○請求
    返還借款，均置之不理只好依民法第478條訴請丁○○返還
    借款70萬元。如被上訴人甲○○與丁○○間並未成立借貸關
    係，則丁○○無法律上之原因而受有被上訴人甲○○交付之
    70萬元，亦構成民法第179條不當得利，丁○○應將該筆金
    額返還被上訴人甲○○，爰併依消費借貸及不當得利之法律
    關係請求。
  (四)兩筆金額年息14.4%之部分：本件二筆借款利息原本均為月
    息1.5%，後因借款利息普遍調降，被上訴人應上訴人等請求
    ，全部降為月息1.3%，嗣被上訴人基於情誼，自92年1月份
    起，將本件二筆借款之利息全部又降為1.2%，即年息14.4%
    。此由上訴人每月繳交之利息可堪認被上訴人所述屬實。
二、於本院補稱：
  (一)上訴人丁○○於原審95年度訴字第1530號刑事偽造有價證券
    案件審理中所提之刑事爭點整理狀稱：「上訴人之父親陳順
    福，生前向告訴人陳煖英調借本金為300萬元」，及原審95
    年度訴字第1530號刑事偽造有價證券案件行準備程序時，上
    訴人丁○○亦有到庭，而經法官整理爭點後，諭知兩造主要
    爭點之一為：「在被告（即上訴人丁○○）領到系爭的70萬
    元之前，上訴人之父親陳順福積欠告訴人陳煖英的債務數額
    究竟是230萬元，還是300萬元」，「（法官問：有何意見？
    ）檢察官答：沒有意見、辯護人答：沒有意見、被告答：沒
    有意見」。由此可知，上訴人丁○○對於上訴人先父陳順福
    積欠訴外人陳煖英債務300萬元，違背上訴人只有請求230萬
    元，並未逾越上開300萬元之範圍，亦無不可。
  (二)以下事證應可證明被上訴人與上訴人丁○○確實存在70萬元
    之借貸關係，原判決認被上訴人與上訴人丁○○並不存在70
    萬元之借貸關係，尚有未洽：
  1.原審刑事部分行準備程序時，經法官整理爭點後，兩造不爭
    執之事項：「系爭70萬元之支票，被告（即上訴人丁○○）
    承認有存到被告在台南郵局的帳戶內，並且由被告領取」。
  2.又丁○○積欠被上訴人70萬元部分，因上訴人丁○○已將被
    上訴人交付之系爭郵政匯票予以簽名提示，足認兩造借貸契
    約以因金錢之交付而有效成立。且訴外人陳謝秋香亦有就該
    70萬元款項幫忙轉交利息，尤足認定被上訴人與上訴人丁○
    ○間乃係存在借貸關係。
  3.再者，上訴人丁○○辯稱上開70萬元借款要作為陳順福之喪
    葬費用云云。然則，陳順福係於90年8月11日死亡，惟被上
    訴人係於90年11月間，因上訴人丁○○借貸，因而開立票載
    發票日90年11月29日、帳號00000000、支票號碼C0000000號
    、票面金額70萬元之郵政支票1張交付予丁○○，並經丁○
    ○提示兌現，可見上訴人丁○○所辯上開70萬元借款要作為
    陳順福之喪葬費用云云與事實不符。
三、並聲明：
  (一)駁回上訴。
  (二)第二審訴訟費用由上訴人負擔。
貳、上訴人則提出如下之抗辯：
一、被上訴人主張上訴人等應連帶返還借款230萬元，為上訴人
    等所否認：借款當時民風單純，上訴人等之被繼承人陳順褔
    不可能向女人借款230萬元，該筆金額是上訴人庚○○○所
    借，且20年來已陸續繳交利息超過1000多萬元了。
二、被上訴人主張上訴人丁○○應返還70萬元，為上訴人丁○○
    所否認。上訴人丁○○從未承認向被上訴人借錢，該筆金額
    為上訴人庚○○○所借的，用來做第三人陳順褔之喪葬費用
    。又上訴人丁○○剛好要去郵局，才替上訴人庚○○○領款
    。然該筆70萬元亦已清償完畢。
三、於本院補稱：
  (一)查被上訴人據以訴求之證據，所謂300萬元之支票3張，刑事
    案既認定非上訴人之被繼承人陳順福所簽發，更無理由說明
    上訴人等之被繼承人與被上訴人之被繼承人間生前有何借貸
    關係，亦非上訴人丁○○所偽造，自不能憑空依借貸關係，
    或不當得利關係，請求上訴人等負責清償。
  (二)上訴人丁○○係其母即上訴人庚○○○交給系爭支票後，代
    向銀行提示領款固屬事實，惟不能據以認系爭支票之70萬元
    為上訴人丁○○所借。至於丁○○之妻陳謝秋香曾向被上訴
    人繳付70萬元之利息云者，亦實係為人媳婦之陳謝秋香代其
    婆婆庚○○○繳付利息，何得據以認係代丁○○付息，而據
    以指認係丁○○所借？
四、並聲明：
  (一)原判決關於上訴人等敗訴部分廢棄。
  (二)上開廢棄部分，被上訴人在第一審之訴及假執行之聲請均予
    駁回。
  (三)第一、二審訴訟費用由被上訴人負擔。（被上訴人請求上訴
   人丁○○依不當得利關係給付70萬元部分，請求利息依年息
   百分之14.4計算，原審判決依年息百分之5計算，駁回被上訴
   人其餘之請求，被上訴人就其敗訴部分並未提起上訴，故此
   部分已確定，不在本院審理範圍。）
、兩造不爭執之事項：
    被上訴人為消費借貸貸與人陳煖英之法定繼承人，另上訴人
    等為陳順福之全體繼承人。
肆、本院得心證之理由：
一、按稱消費借貸者，謂當事人一方移轉金錢或其他代替物之所
    有權於他方，而約定他方以種類、品質、數量相同之物返還
    之契約。借用人應於約定期限內，返還與借用物種類、品質
    、數量相同之物，民法第474條第1項、第478條前段分別定
    有明文。次按繼承人自繼承開始時，除本法另有規定外，承
    受被繼承人財產上之一切權利義務。繼承人對於被繼承人之
    債務，負連帶責任。同法第1148條前段、第1153條第1項分
    別定有明文。本件被上訴人主張上訴人等之被繼承人陳順福
    向其母陳煖英借款230萬元之事實，引用原審95年度訴字第1
    530號刑事偽造有價證券案件偵、審之調查證據結果，並於
    原審提出戶口名簿一紙、郵局存金簿一份、支票四張、裝利
    息之信封袋九紙（均影本）及繼承系統表一紙為證，上訴人
    等則以前開情詞置辯。是本件應審酌者為：(一)被上訴人依繼
    承及消費借貸之法律關係請求上訴人連帶給付230萬元，及
    自93年7月1日起至清償日止，按年息百分之14.4計算之利息
    是否有理由？(二)70萬元部分是否與丁○○有借貸關係？本院
    審酌如下：
  (一)原審檢察署95年度偵字第2062號偽造有價證券案件刑事偵查
    過程中，上訴人庚○○○關於該230萬元借款證稱：「（問:
    陳順福在死亡時是否還欠告訴人陳煖英錢?）本金三百萬，
    不包括利息，全都還沒有還清楚，我有跟他說現在沒有錢可
    以還。」（見原審檢察署95年度交查字第177號偵查卷宗95
    年3月23日訊問筆錄）；上訴人乙○○亦證稱：「（問：是
    否知道陳順福生前有欠告訴人三百萬元之事？）我只有聽說
    我們有欠他錢。」（見同上筆錄）。況且，訴外人陳順福曾
    委託陳謝秋香陸續交付利息予陳煖英，而陳謝秋香均是將利
    息裝在信封袋內並於信封袋上註明月份、金額或所欠利息月
    份，此經被上訴人提出陳謝秋香繳納利息，信封袋上分別載
    有「230萬$34500」「70萬$10500」「$45000」字樣，有信
    封共九紙附於原審卷可稽（見原審卷第28至36頁），陳謝秋
    香並於原審刑事偵查中證稱：「（問：為何會有你向告訴人
    借款的字跡存在？）這是陳順福要我轉交給告訴人，那是利
    息的部分。（問：你公公要你轉交，為何是由你寫利息？）
    他有時會叫我轉達，他會在旁邊叫我寫，一個數目一個數目
    寫上去。（問：信封上這筆錢你有無印象？）沒印象，我都
    是管理生意，錢的部分我一無所知。（問：此信封上是否為
    你轉交給告訴人陳煖英？）是。」（見同上筆錄）。再查，
    上訴人丁○○因偽造有價證券案件於原審刑事庭95年度訴字
    第1530號審理時，於96年4月24日提出爭點整理狀，並將「
    被告之父親陳順福，生前向告訴人陳煖英（被告誤為王煖英
    ）調借之本金為300萬元，而非230萬元。」列為爭點，即已
    自認有陳順福對陳煖英有230萬元之借款，此有上訴人丁○
    ○提出之筆錄影本附於原審卷可憑（見原審卷第217頁），
    並經本院調閱上開卷宗核閱無誤。故被上訴人之被繼承人陳
    煖英確實在86至90年間，借款並已交付共230萬元款項予陳
    順福，陳順福亦繳付利息多年應可認定，上訴人庚○○○、
    乙○○、丁○○嗣後於原審改稱在原審檢察署偵訊中時說錯
    了，或在本院審理中陳稱偵查中之陳述與事實不符，均無足
    採。
  (二)又被上訴人主張該230萬元之借款利息，兩造間原約定為月
    息1.5%，嗣降為月息1.3%，嗣於92年1月份起再降為1.2%即
    年息14.4%，上訴人等僅繳納至93年6月30日，自93年7月1日
    起即未繳納等情，上訴人庚○○○僅抗辯利息繳到95年間，
    其餘均不否認，而被上訴人提出陳謝秋香代繳利息之信封，
    自92年1月起至93年6月止，上訴人等每月繳交之利息合計確
    為3萬6,000元（見原審卷第91至97頁，即230萬元×1.2%+70
    萬元×1.2%=27,600+8,400= 36,000），堪認被上訴人主張
    借款利率年息14.4%為真實，至於上訴人庚○○○主張利息
    已付至95年間為被上訴人所否認，上訴人對此有利於己之事
    實復未舉證以實其說，其主張尚難採信。
  (三)綜上所陳，被上訴人為消費借貸貸與人陳煖英之法定繼承人
    ，此有被上訴人提出之戶籍謄本二紙在卷（見原審卷第86頁
    、87頁），另上訴人等為借用人陳順福之全體繼承人，此有
    被上訴人提出之繼承系統表一紙、戶口名簿影本一紙、戶籍
    謄本四件（見原審卷第11至12頁、第55至59頁），且為兩造
    所不爭執，可認為真正。從而，揆諸前揭規定，被上訴人依
    繼承及消費借貸之法律關係請求上訴人等連帶給付230萬元
    ，及自93年7月1日起至清償日止，按年息百分之14.4計算之
    利息為有理由，應予准許。
二、被上訴人復主張上訴人丁○○向其本人借款70萬元，其已在
    90年11月29日交付支票號碼C0000000號、面額70萬元之支票
    一紙由丁○○兌領，丁○○並按月委託其妻陳謝秋香交付利
    息，兩造間有消費借貸契約，如認無消費借貸契約，那也應
    成立不當得利等語，上訴人丁○○固不否認其兌領上開支票
    70萬元，惟否認兩造間有消費借貸關係，辯稱該款項是其母
    親庚○○○所借，只是伊剛好要去郵局所以代為兌領云云，
    經查：
  (一)依上開民法規定，消費借貸法律關係之成立須具備：1.借貸
    意思表示相互一致、2.交付借貸物等特別要件，是當事人主
    張有金錢借貸關係存在，須就其發生所須具備之特別要件即
    金錢之交付及借貸意思表示互相一致負舉證之責任，若僅證
    明有金錢之交付，未證明借貸意思表示互相一致者，尚不能
    認為有金錢借貸關係存在（最高法院81年度台上字第2372號
    裁判要旨參照）。
  (二)查上訴人丁○○雖自認提領上揭支票，惟關於兩造間借貸之
    意思表示相互一致一節，則為上訴人丁○○所否認。查被上
    訴人雖主張上訴人丁○○委託其母庚○○○及妻陳謝秋香在
    91至93年間陸續交付利息予被上訴人云云。然查，上訴人庚
    ○○○於原審刑事案件偵查中證稱：「（問：丁○○是否透
    過你向甲○○借70萬元？）都是我先生借的，借了三百萬，
    利息我們都有付，錢的事都是丁○○的父親在處理，陳都沒
    有在處理。（問：陳順福在死亡時是否還欠告訴人錢？）本
    金三百萬，不包括利息，全都沒有還清楚，我有跟他說現在
    沒有錢可以還。」（見上開偵查卷95年3月23日訊問筆錄）
    ；上訴人庚○○○於原審及本院審理時則皆改稱該筆款項係
    伊本人所借（見原審卷第220至211頁、本院卷第50至51、60
    頁）。另證人陳謝秋香於原審刑事案件偵查中則證稱：「（
    問：是否知道丁○○向告訴人借款70萬的事？）不知道。」
    至於證人陳謝秋香轉交陳煖英借款利息的信封，在陳順福死
    亡後由何人委託伊轉交，陳謝秋香則答稱沒有什麼印象。（
    見同上偵查筆錄）。故並無證據證明上訴人丁○○與被上訴
    人間就70萬元借貸意思已達成相互一致，或者上訴人丁○○
    有繳納利息之事實可佐證兩造確有消費借貸之合意，此外上
    訴人復未能舉證證明兩造間有消費借貸契約存在，被上訴人
    依消費借貸契約請求上訴人丁○○返還借貸款70萬元及自93
    年7月1日起至清償日止，按年息百分之14.4計算之利息為無
    理由，應予駁回。
  (三)惟按無法律上之原因而受利益，致他人受損害者，應返還其
    利益，此民法第179條前段定有明文。又不當得利受領人於
    受領時知無法律上之原因，或其後已知之者，應將受領時所
    得之利益，或知無法律上之原因時所現存之利益，附加利息
    ，一併償還，民法第182條第2項定有明文。
  (四)本件被上訴人於90年11月29日簽發面額70萬元之上揭支票由
    上訴人丁○○兌領，此為兩造所不爭執。雖上訴人丁○○辯
    稱上開款項是其母庚○○○所借，上訴人庚○○○於本院審
    理中亦為相同之供述。惟上訴人庚○○○於原審刑事案件偵
    查中，已一再證稱：「都是我先生（陳順福）所借，錢的事
    情都是丁○○的父親在處理。」（見同上偵查筆錄），「（
    問：90年11月12日【應為29日之誤】甲○○70萬支票是交給
    何人？由何人兌領？）我都不知道。」（見同上偵查卷95年
    5月15日訊問筆錄），另上訴人丁○○於偵查中亦供稱：「
    （問：90年11月12日【應為29日之誤】甲○○70萬支票是交
    給何人？由何人兌領？）我也覺得奇怪。我記不起來了。」
    （見同上偵查筆錄），從未提出該筆借款係上訴人庚○○○
    所借之主張，其於原審及本院審理中改稱是庚○○○所借，
    又未提出其他證據足資佐證，自不可採。
  (五)按上訴人丁○○無法律上之原因而自被上訴人處受有70萬元
    之利益，且自90年11月29日受領時起即知無法律上之原因，
    自應返還該利益及利息。從而，被上訴人依不當得利之法律
    關係請求上訴人丁○○返還70萬元，及自93年7月1日起至清
    償日止，按年息百分之5之法定利息為有理由，逾此部分之
    請求為無理由，應予駁回。
伍、綜上所述，被上訴人依消費借貸、不當得利之法律關係，請
    求上訴人等連帶給付借款230萬元及自93年7月1日起至清償
    日止，按年息百分之14.4計算之利息，與請求上訴人丁○○
    給付70萬元及自93年7月1日起至清償日止，按年息百分之5
    計算之法定利息，為有理由，應予准許。逾此部分之請求為
    無理由，應予駁回，其假執行之聲請亦失所依附，應併予駁
    回。原審就上開應予准許部分，為上訴人敗訴判決，並准供
    擔保分別為假執行或免為假執行之宣告，於法並無不合。上
    訴人上訴意旨指摘原判決不當，求予廢棄改判，為無理由，
    應予駁回。
陸、本件判決結果已明，兩造其餘攻擊或防禦方法，經本院斟酌
    後，認為均與判決結果不生影響，自無逐一詳予論駁之必要
    ，併此敘明。
柒、據上論結，本件上訴為無理由，依民事訴訟法第449條第1項
    、第85條第2項，判決如主文。
中    華    民    國    97    年    9     月    23    日
                  民事第四庭    審判長法  官  王惠一
                                      法  官  王浦傑
                                      法  官  蘇重信
上為正本係照原本作成。
如對本判決上訴，須於判決送達後20日內向本院提出上訴狀，未
表明上訴理由者，應於上訴後20日內，向本院提出理由書（須附
繕本）。依法須繳納裁判費並應委任律師為訴訟代理人，始得上
訴。
中    華    民    國    97    年    9     月    23    日
                                      書記官  陳嘉琍
【附記】
民事訴訟法第466條之1：
(1)對於第二審判決上訴，上訴人應委任律師為訴訟代理人。但上
  訴人或其法定代理人具有律師資格者，不在此限。
(2)上訴人之配偶、三親等內之血親、二親等內之姻親，或上訴人
  為法人、中央或地方機關時，其所屬專任人員具有律師資格並
  經法院認為適當者，亦得為第三審訴訟代理人。
民事訴訟法第466條之2：
  上訴人無資力委任訴訟代理人者，得依訴訟救助之規定，聲請
  第三審法院為之選任律師為其訴訟代理人。


司法院資訊處製作；財團法人民間司法改革基金會備份。
